【裁判字號】    92,上訴,955
【裁判日期】    920630
【裁判案由】    誣告
【裁判全文】
臺灣高等法院高雄分院刑事判決                九十二年度上訴字第九五五號
    上  訴  人
    即 自 訴人  甲○○
    自訴代理人  郭玉山律師
                蕭麗琍律師
    被      告  坤志
    選任辯護人  焦文城律師
                施秉慧律師
右上訴人因被告誣告案件，不服臺灣高雄地方法院九十二年度自字第二七號，中華民
國九十二年四月十五日第一審判決，提起上訴，本院判決如左：
    主  文
上訴駁回。
    理  由
一、自訴意旨略以：被告坤志為坤志企業有限公司（下稱坤志公司）之負責人，自
    訴人甲○○為全鈜國際開發有限公司（下稱全鈜公司）之副總經理，二人為舊識
    ，二人並均從事五金、廢鐵買賣多年，於民國八十七年七、八月間，雙方因投資
    新幾內亞購買廢鐵事件發生爭執，以致感情破裂，被告更因上開債務問題毆打自
    訴人成傷，然本件投資、借款糾葛係存在於被告與全鈜公司之間，自訴人僅係單
    純經手而已，被告竟以詐欺等情對自訴人提出告訴，經臺灣高雄地方法院檢察署
    檢察官為不起訴處分後，仍提起再議，於偵審程序中極盡誣捏之能事，後經多方
    證明，始經臺灣高等法院高雄分院以九十一年度上易字第一○八○號判決無罪在
    案。被告明知其投資之對象為全鈜公司，並非自訴人個人，竟於前案偵審中一再
    誣指係投資自訴人個人，且被告於決定投資全鈜公司廢鐵買賣業務後，自訴人旋
    即於八十六年六月十六日帶同被告前往台南，與全鈜公司之負責人楊金峰見面後
    ，被告始於同日匯款新台幣（下同）三百萬元至自訴人帳戶，被告豈有不知楊金
    峰及全鈜公司之可能，另被告除負責坤志公司外，亦實際負責培吉企業有限公司
    （負責人為鳳武，下稱培吉公司），而培吉公司與全鈜公司早有生意往來多年
    ，被告豈有不知全鈜公司之理？又被告於告訴自訴人詐欺案件中，一再誣指其投
    資額為七百五十萬元，然被告實際投資之金額僅有三百萬元而已，約定紅利為投
    資金額之二成，但因船期延誤及資金需要，故自訴人代全鈜公司向被告借款二百
    萬元，該筆二百萬元並非被告投資全鈜公司之金額，不過因全鈜公司所購買之四
    千噸廢鐵運至印尼時短缺二千多公噸，剩下一千多公噸，只賣了三十八萬美金，
    雖然發生虧損，但自訴人還是在八十七年一月九日先歸還被告該筆二百萬元，後
    來八十六年九月訂的那批六千噸廢鐵船期延誤，又遇到印尼金融風暴，所以自訴
    人個人又向被告借款二百五十萬元，因此被告全部之投資金額只有三百萬元而已
    ，被告指稱其投資金額為七百五十萬元及自訴人於八十七年一月九日匯予被告之
    二百萬元為紅利等語，全屬虛構；而被告之前開投資及借款，自訴人已全數將之
    用於支付貨款、駐外人員費用等項，亦無被告所述侵吞花用之情事；況被告於前
    案中指述自訴人詐得款項後逃之夭夭云云，亦屬不實，因被告於提起前開詐欺案
    件告訴前，自訴人曾出面與被告協調，並遭被告毆打成傷，何來逃之夭夭可言？
    是被告於前案中指述自訴人涉嫌詐欺、侵占等均屬不實，因認被告涉有刑法第一
    百六十九條第一項之誣告罪嫌等語。
二、按犯罪事實應依證據認定之，無證據不得推定其犯罪事實；不能證明被告犯罪者
    ，應諭知無罪之判決，刑事訴訟法第一百五十四條及第三百零一條第一項分別定
    有明文。又事實之認定，應憑證據，如未能發現相當證據，或證據不足以證明，
    自不能以推測或擬制之方法，為裁判之基礎（最高法院四十年台上字第八六號判
    例參照）。次按誣告罪之成立，須其申告內容完全出於憑空捏造虛構，若所申告
    尚非全然無因，或懷疑有此事實而為申告，祇因缺乏積極證明致被誣告人不受訴
    追處罰者，雖不能證明其所訴係屬實在，然尚無積極證據證明其確係故意虛構者
    ，則告訴人本缺乏誣告之故意，尚難遽以誣告罪責論處（最高法院四十三年臺上
    字第二五一號、四十四年臺上字第八九二號、四十六年臺上字第九二七號判例意
    旨可參）。是刑法誣告罪之成立，必以犯人明知所訴虛偽為構成要件，若誤認有
    此事實，或以為有此嫌疑，或僅因缺乏積極證明，致被誣告人不受追訴處罰者，
    尚難遽以誣告論罪。
三、本件自訴人認被告涉有前揭誣告罪嫌，無非以被告於前案即臺灣高雄地方法院檢
    察署八十七年度偵字第一八八四三號、八十八年度偵續字第一六一號、臺灣高雄
    地方法院八十九年度易字第三九三九號、本院九十一年度上易字第一○八○號告
    訴自訴人詐欺之案件，業經判決無罪確定，被告於檢察官為不起訴處分後，仍提
    起再議，並明知其投資之對象係全鈜公司，竟誣指係投資自訴人個人；又其明知
    投資額僅三百萬元，且自訴人所匯予被告之二百萬元係償還借款之用，卻虛構其
    投資額共有七百五十萬元及自訴人所匯予之二百萬元係紅利等情，顯極盡誣捏之
    能事，足認有誣告之故意云云，為其論據。惟訊據被告堅決否認有何誣告犯行，
    辯稱：我在八十七年二、三月份才認識楊金峰，也才知道全鈜公司，因為在八十
    六年間我就投資這批廢鐵買賣，後來發生違約，自訴人說錢都被楊金峰拿走，才
    帶我去找楊金峰，我的投資額確實是七百五十萬元，自訴人匯給我的二百萬元確
    實是紅利，是自訴人跟我說這筆買賣利潤不錯，要給我二百萬元當紅利等語。
四、經查：
  (一)被告係坤志公司之負責人，公司設於高雄市○鎮區○○路南一巷四號，被告之父
    鳳武則為培吉公司之負責人，培吉公司亦設於高雄市○鎮區○○路南一巷四號
    ，有該二家公司基本查詢資料附卷可憑（見原審卷第一一八、一一九頁）；且被
    告負責坤志及培吉二家公司業務，亦有被告不否認其真正之坤志名片一紙附卷
    可考（見上開詐欺案件偵查卷第六四頁）；而於八十六年五月五日、同年六月六
    日、同年七月二日、同年七月四日、同年九月五日、同年九月二十三日、同年十
    月十五日，培吉公司與全鋐公司間均有生意往來，交易金額在三十餘萬元至八十
    餘萬元間不等，亦有培吉公司開給全鋐公司之統一發票共七紙附卷可稽（見本院
    九十一年上易字第一○八○號卷第七九至八一頁），自訴人並舉證人吳數音到庭
    結稱：我是百晟公司負責人兼總經理，在七十七年至八十年間與培吉公司有生意
    往來，是坤志代表培吉公司與我做生意的等語明確（見本院九十二年六月二十
    五日審判筆錄），雖被告亦舉證人莊清雄於原審證稱：「（問：上開卷附七張發
    票是如何交易？）我與培吉公司有合作關係，但這些交易實際是由我與自訴人接
    洽的，貨款也是我向自訴人收的，發票是我叫會計聯絡培吉公司開的，開完發票
    由我或是會計交給自訴人我忘了。」云云（見原審卷第一八一頁），然證人莊清
    雄復陳稱：「（問：與培吉公司做生意是與被告還是證人坤宏？）與培吉公司
    做生意是與坤宏的父親簽約，他們二人都有接洽過。」等語（見原審卷第一八
    二頁），足見被告確有實際參與培吉公司之經營，就培吉公司、全鈜公司與證人
    莊清雄間之交易情形，自難諉為不知。至被告另舉證人鍾登利於本院審理時證稱
    ：我是經營貫年有限公司，有和培吉公司交易往來，大部分都是跟莊清雄交易，
    莊清雄不在的話，有跟坤宏接觸，但都沒有跟坤志接觸等語（見本院九十二
    年六月二十五日審判筆錄），但培吉公司又非只與證人鍾登利一人交易，故其證
    述未與被告直接接洽生意，並不能排除證人吳數音有與被告交易往來之事實；況
    被告於八十七年二月二十四日，曾電匯美金三萬元至巴布亞新幾內亞（俗稱新幾
    內亞）之全鋐公司帳戶，亦有高雄銀行新衙分行九十一年九月四日高銀草字第四
    六九號函附之匯款單在卷可佐（見本院九十一年上易字第一○八○號卷第三六至
    三八頁），堪認被告辯稱其不知有全鈜公司之詞，並無可採。然就一般人而言，
    除非曾接受相關之法律資訊，否則一般人對於法人人格與自然人人格於法律上並
    不等同，亦即法人之負責人並不等於法人一情，大都無法加以精確之區分，是以
    被告因本件廢鐵投資，先後於八十六年六月十六日、同年六月十六日、同年八月
    十二日、同年十一月十三日、八十七年一月二十三日、同年二月五日、同年二月
    二十四日，以其父鳳武或其個人名義，匯款一百五十萬元、一百五十萬元、一
    百萬元、一百萬元、一百三十萬元、六十萬元、六十萬元至自訴人所有中國國際
    商業銀行帳號第00000000000號帳戶內等情，此為自訴人所自承，並
    有高雄銀行入戶電匯匯款回條二紙、彰化商業銀行匯款回條聯四紙、匯款單一紙
    在卷足憑（見八十七年度偵字第一八八四三號卷第三至十頁），因之，於本件投
    資過程中，所有之投資細節均係經由被告與自訴人洽定，上開投資之款項亦全數
    匯入自訴人私人之帳戶中，被告復未與全鈜公司簽訂任何有關本件投資之書面契
    約，被告主觀上認定其係投資自訴人本人，並非不可能；況縱被告確實知悉其係
    投資全鈜公司而非自訴人個人，然被告是否受自訴人詐欺，與被告投資之對象究
    係全鈜公司或自訴人個人並無必然之關連性，自訴人既係與被告接洽之人，即屬
    實際負責之行為人，倘自訴人於交易過程中有隱瞞重要之投資資訊、公司之虧損
    狀況，使被告陷於錯誤而繼續交付金錢，或未將被告所投資之款項全數用於廢鐵
    買賣之情形，自訴人仍有觸犯詐欺、侵占罪嫌之可能，故以本件投資款均係匯入
    自訴人所有之私人帳戶中，被告對自訴人於接受前開匯款後，究係將之用於何處
    ，在自訴人未提出相關帳冊資料或單據前，被告實無從加以瞭解，就被告方面而
    言，其既已投入數百萬之資金，資金又全數未能回收，自訴人復未能提出足以令
    被告信服之單據或帳冊資料，說明被告之投資確實已全數投入相關廢鐵買賣及其
    虧損情形，被告因而認其係受自訴人詐欺，並非無據，縱事後證明被告就此事實
    有所誤認，亦難認被告有何誣告之故意。
  (二)另關於被告之投資金額究係七百五十萬元或三百萬元一情，被告自始即堅稱投資
    金額確為七百五十萬元，且依自訴人與被告簽訂之和解書第一、二條所載：「一
    、緣乙方（即被告）投資全鈜國際開發有限公司（下稱全鈜公司）自巴布亞新幾
    內亞購買廢五金出口至印尼事宜，乙方之投資金額為新台幣（下同）七百五十萬
    元，因全鈜公司出口至印尼第一批廢五金意外短缺二千七百十八噸及第二批廢五
    金遭遇印尼暴動及東南亞金融風暴影響，導致全鈜公司虧損，所積欠乙方之投資
    款，除已返還二百萬元後，尚餘五百五十萬元，另乙方支付全鈜公司一切費用一
    百一十萬元，合計六百六十萬元，乙方同意由甲方（即自訴人）負責清償。二、
    清償辦法：乙方同意將六百六十萬元債權額，由甲方負責清償，上開金額甲方均
    已償還乙方完畢，雙方互不相欠。」等語，有自訴人所不否認之和解書一紙在卷
    可憑（見原審卷第九六至九八頁），顯見自訴人在與被告和解之過程中，亦坦承
    被告之投資金額確為七百五十萬元，而非三百萬元，且由和解書之整體內容觀之
    ，並無特別不利自訴人之處，輔以雙方簽訂和解書時，係在自訴人委任律師陳文
    欽之見證陪同下，於其事務所內簽訂該和解書，此觀和解書見證人之簽名及證人
    陳文欽於偵查中證述屬實（見八十八年度偵續字第一六一號卷第五二頁正、反面
    ），益徵在律師審閱下，對雙方間之債務究屬「投資」或「借款」之法律關係，
    當無不能分辨之理，自訴人亦無迫於被告主觀意思而簽訂該和解書之可能，自訴
    人嗣於本院調查時指稱：當時伊未想清楚，因為整個案包括借款、投資款全部是
    七百五十萬元云云，委不足採。況證人即全鈜公司之股東林明毅於前案即原審八
    十九年易字第三九三九號詐欺案件中亦證稱：「我八十六年六月十六日我到新幾
    內亞，因要出印尼訂單四千噸及一千噸，加起來五千噸，八十六年十二月一日我
    與楊先生回國，這五千噸廢鐵有聽楊先生說類似遺失不足五千噸，我已經要出國
    所以沒有去開會，但聽說有位先生要投資，那時預估總投資額大約一千萬元，
    我們已經有投入二、三百萬元，剩下六、七百萬元被告（即自訴人）想辦法去籌
    錢，所以找坤志投資，被告（即自訴人）後來打電話跟我說先生投資五百萬
    元，先投資三百萬元，我們講好給他紅利二成是六十萬元，後來又追加二百
    萬元投資款，但沒有講這二百萬元給多少紅利，．．．。」等語（見該案卷第一
    六六頁），核與自訴人所述被告之投資額僅三百萬元，顯有不符，反而與被告所
    辯八十六年八月十二日、八十六年十一月十三日匯入自訴人帳戶之二百萬元均係
    投資款相吻合，是自訴人指稱被告僅投資三百萬元，是否可信，已非無疑；再由
    雙方之交易過程而言，倘如自訴人所言，被告係於八十六年六月十六日投資全鈜
    公司三百萬元後，全鈜公司因資金周轉問題，始經自訴人向被告借款二百萬元，
    雙方並未約定還款之時間及借款之利息，而被告事後匯入第一筆借款一百萬元之
    時間為八十六年八月十二日，距被告投資之時間不過二個月左右，衡情，以被告
    當時既係甫投入三百萬之資金於全鈜公司，自訴人旋即以全鈜公司資金周轉不靈
    向被告借款，就被告而言，其擔心投資款未能回收猶恐不及，是否仍會在無任何
    擔保之情況下，再出借款項予自訴人，亦難令人置信；且自訴人所稱之該筆二百
    萬元之借款，被告係分別於八十六年八月十二日匯入一百萬元後，再於八十六年
    十一月十三日匯款一百萬元，二次匯款之時間相距已近三個月，其間自訴人並無
    任何清償之行為，雙方又未約定前一筆借款一百萬元之清償期限，被告復無任何
    利息收益之取取，於此情形下，被告是否仍會繼續出借後一筆借款一百萬元予自
    訴人，實足啟人疑竇，是被告辯稱該二筆共計二百萬元之匯款亦屬投資款，並非
    無據；而自訴人為爭取被告之信賴，以取得更大之投資款項，先給付予被告所謂
    之高額「紅利」，營造被告投資利潤豐厚之跡象，再要求被告繼續投入高於前開
    「紅利」之資金，以獲取更大之利潤，亦非難以想見，參酌自訴人給付所謂「紅
    利」之時間，為八十七年一月九日，其後被告再次匯款予自訴人之時間為八十七
    年一月三十日、同年二月五日、同年二月二十四日，金額各為一百三十萬元、六
    十萬元、六十萬元，有前揭匯款單三紙在卷可按，以二者匯款時間之接近，被告
    辯稱自訴人匯入之二百萬元為紅利，事後其再匯入共二百五十萬元當投資款，亦
    非不可能。況以證人林明毅證陳其為全鈜公司三位股東之一，對被告投資全鈜公
    司之金額，自當有所瞭解，然縱經由自訴人之告知，證人林明毅對被告所投入之
    金額究有多少屬於投資款，有多少屬於借款，說法亦與自訴人互有不同，由此可
    知，在被告與自訴人接洽過程中，並無法排除雙方因誤認對方之真意而誤認投資
    為借款或借款為投資之可能。從而，被告既確曾匯款七百五十萬元予自訴人，自
    訴人又未能提出其中四百五十萬元確屬借款之證據以供法院採酌，復無其他積極
    之證據足認被告之前開匯款確包含部分之借款，自難認被告有何虛構不實之事項
    誣指自訴人之情。
  (三)至於自訴人另指被告誣指其逃之夭夭一節，亦屬不實云云，因被告於前開詐欺案
    件指述自訴人逃逸、避不見面等語，並非對於犯罪構成要件之陳述，尚無使自訴
    人受刑事或懲戒處分之虞，且被告前開詐欺案件告訴之重點，乃在於自訴人施用
    詐術，使其陷於錯誤而投資廢鐵買賣，詎自訴人得款後卻未依約履行，造成其重
    大損失，始知受騙等情，縱認被告於該案陳述時，就自訴人事後是否逃逸、避不
    見面等與構成要件無關之細節事項，有誇大渲染之情，亦難遽認其即具有誣告之
    故意。
  (四)綜上所述，被告前開告訴自訴人詐欺案件，雖經本院認無積極證據足資證明自訴
    人有詐欺之犯行，而以九十一年度上易字第一○八○號刑事判決無罪確定，然尚
    不得以此即指被告所告訴之事實全屬虛構；且被告確有匯款七百五十萬元進入自
    訴人之私人帳戶，其整個投資之過程亦均係與自訴人接洽，被告復未與全鈜公司
    簽訂任何投資協議，在此情況下，被告認其投資之對象為自訴人個人，顯非無據
    ；況被告在面臨投資款全數無法回收之情形下，自訴人既為經手負責之人，又未
    能清楚交代其所投資款項之流向，說明嚴重虧損之理由，並提出足以令被告信服
    之佐證，被告因而認自訴人涉有詐欺、侵占等罪嫌，尚非無由，被告既有相當理
    由確信其訴為真實，即非憑空捏造虛構，縱其就此有所誤認，亦難認其具有誣告
    之犯意。且被告匯入自訴人帳戶之七百五十萬元，自訴人迄今亦無法提出相關證
    據足證其中確有部分屬於借款，而其上開供述之借款情節，亦與常理有違，尚難
    遽信，已如前述，是被告辯稱其未虛構事實，並無誣告故意等語，尚非不足採信
    。至被告指稱自訴人逃逸、避不見面等語，並非對於犯罪構成要件之陳述，尚無
    使自訴人受刑事或懲戒處分之虞，縱認此等陳述不無誇大之可能，亦難憑此遽認
    被告有誣告之故意。此外，復查無其他積極證據足資證明被告有何自訴人所指之
    誣告犯行，自屬不能證明被告犯罪。
五、原審以不能證明被告犯罪，依法為無罪之諭知，核無不合。自訴人上訴意旨，仍
    執前詞，指摘原判決不當，求為有罪之判決，為無理由，應予駁回。
據上論斷，應依刑事訴訟法第三百六十八條，判決如主文。
中    華    民    國      九十二      年      六      月     三十   日
                              臺灣高等法院高雄分院刑事第八庭
                                  審判長法官  郭雅美
                                        法官  江泰章
                                        法官  裕斗
右正本證明與原本無異。
如不服本判決應於收受本判決後十日內向本院提出上訴書狀，其未述上訴理由者，
並得於提起上訴後十日內向本院補提理由書狀（均須按他造當事人之人數附繕本)「
切勿逕送上級法院」。
                                      書記官  吳福連
中    華    民    國      九十二      年      六      月     三十   日


司法院資訊處製作；財團法人民間司法改革基金會備份。
